臺灣臺中地方法院刑事裁定
111年度聲字第2549號
聲  請  人  
即受處分人  管閎信



上列聲請人即受處分人因聲請準抗告案件，不服臺灣臺中地方檢
察署中華民國111年5月18日中檢謀富字第170976號扣押（沒收）
物品處分命令，聲請撤銷或變更，本院裁定如下：
    主    文
原處分撤銷，由檢察官另為妥適之處分。
    理    由
一、聲請意旨略以：聲請人即受處分人（下稱聲請人）管閎信受
    扣押物現金新臺幣（下同）7萬5000元，其中3000元為參與
    犯罪集團所獲得之不法所得，檢察官就此沒收自無不當，其
    餘7萬2000元現金，伊於警詢時之所以說是贓款，是因刑警
    稱若伊不如此表示，會建請檢察官聲押伊，伊才為不實陳述
    ，該款項其實是伊向友人李明哲借貸用來贖回質押在當舖汽
    車所用，就此伊在偵查及一、二、更一審審理過程中皆據實
    交代，扣案手機內對話紀錄也有辦法證明伊所提領贓款均如
    數交付上手，也未從上手處獲得報酬，檢察官卻僅依照伊受
    逮捕當下之陳述，而做出公告發還被害人之處分，洽有失當
    ，故提起準抗告等語。
二、按可為證據或得沒收之物，得扣押之。扣押物若無留存之必
    要者，不待案件終結，應以法院之裁定或檢察官命令發還之
    。扣押物未經諭知沒收者，應即發還，但上訴期間內或上訴
    中遇有必要情形，得繼續扣押之，刑事訴訟法第133條第1項
    、第142條第1項前段、第317條分別定有明文。又對於檢察
    官所為關於扣押物發還之處分有不服者，受處分人得聲請所
    屬法院撤銷或變更之。第1項聲請期間為5日，自為處分之日
    起算，其為送達者，自送達後起算，刑事訴訟法第416條第1
    項第1款、第3項亦有明文。
三、經查：
（一）經本院核閱臺灣臺中地方檢察署（下稱臺中地檢署）111
      年度執沒字第2454號執行卷宗（下稱執行卷），臺中地檢
      署檢察官係以「受刑人（即聲請人）遭逮捕第一時間明確
      講述扣押之75000元為提領之贓款，雖無法釐清真正被害
      人，但該筆款項既非其所有，不能發還受刑人，本件款項
      應公告發還」為由，因而以於111年5月18日以中檢謀富字
      第170976號扣押（沒收）物品處分命令將聲請人扣押之7
      萬2000元處分公告招領，其效果為如自公告之日起滿2年
      ，無人聲請發還者，以其物歸屬國庫，有該處分命令附於
      執行卷內可參。經本院向臺中地檢署函詢前揭處分曾否送
      達聲請人，經檢察官函覆因原處分未送達聲請人等語，有
      臺灣臺中地方檢察署111年8月23日中檢永富111執5509字
      第1119092709號函可佐，聲請人提出準抗告之日期（即11
      1年8月5日）雖逾原處分發文日期5日以上，惟聲請人究竟
      係於何時收受原處分，卷內資料尚有不明，尚無從證明聲
      請人未於法定期間內提出本件聲請，自應為有利於聲請人
      之認定，亦即應認聲請人已於法定期間內提出聲請。
（二）經核前述扣案之現金7萬2000元，未經臺灣高等法院臺中
      分院110年度金上更一字第98號確定判決（下稱原確定判
      決）宣告沒收，原確定判決理由並載明：「扣案如附表三
      編號11、12所示之現金共計75,000元，其中編號11即3,00
      0元為其首日犯行（即附表二編號6所示犯行）之犯罪所得
      ，其餘則為其向友人李明哲所借得之款項，此據被告於原
      審供明在卷（見原審卷第201、217頁），爰僅就附表三編
      號11之3,000元，在附表二編號6所示罪刑項下宣告沒收，
      就其餘扣案現金則不予宣告沒收」等語，有原確定判決影
      本附於執行卷內可稽。是前述扣案現金7萬2000元，非上
      開原確定判決之主文所宣示之主刑、從刑範圍，此何先敘
      明。
（三）按扣押物未經諭知沒收者，應即發還，刑事訴訟法第317條前段定有明文。經查，聲請人因詐欺案件，於108年7 月11日19時51分許為警查獲，並經聲請人自願搜索，而扣得7萬5000元現金及其他物品，有自願受搜索同意書、臺中市政府警察局第一分局搜索扣押筆錄、扣押物品目錄表、扣押物品收據等附於臺中地檢署108年度偵字第19593號卷內可查。本案扣案之現金7萬2000元既未經諭知沒收，聲請人本具有請求發還之權利，且依首開法條規定，應即予以發還。而扣案之現金7萬2000元既係在聲請人身上查扣，堪認扣案之現金7萬2000元為聲請人占有之物，縱認扣案之現金7萬2000元有其餘應受發還之被害人或主張權利之第三人者，亦應由該主張權利之人另循民事途徑聲請人請求之，要非得以刑事扣押之強制處分，代替民事假扣押、假處分之保全程序，禁止將扣押物發還聲請人，原處分容有未洽。從而，受處分人指摘原處分不當，為有理由，應由本院將臺中地檢署檢察官111年5月18日中檢謀富字第170976號扣押（沒收）物品處分命令撤銷，由檢察官另為適法之處分。
四、據上論斷，依刑事訴訟法第416條第4項、第413條前段，裁
    定如主文。
據上論斷，應依刑事訴訟法第220條、第416條第4項、第413條，
裁定如主文。　　
中　　華　　民　　國　　111 　年　　9 　　月　　14　　日
                  刑事第十九庭  審判長法  官  李昇蓉
                                      法  官  李依達
                                      法  官  張美眉
以上正本證明與原本無異。
不得抗告。
　                                     書記官 賴惠美
中　　華　　民　　國　  111   年　　9    月　 　14 　日